【裁判字號】    89,上易,2130
【裁判日期】    900111
【裁判案由】    詐欺
【裁判全文】
臺灣高等法院臺南分院刑事判決             八十九年度上易字第二一三號   Ｇ
      上  訴  人
      即  被  告  丙  ○  ○
右上訴人因詐欺案件，不服臺灣嘉義地方法院八十八年度易字第一四二四號中華民國
八十九年十月三十一日第一審判決（起訴案號：臺灣嘉義地方法院檢察署八十八年度
偵緝字第二八八號），提起上訴，本院判決如左：
      主      文
上訴駁回。
      事      實
一、丙○○於民國（下同）八十七年間介紹甲○○參加沅鑫汽車股份有限公司（下稱
    沅鑫公司）之多層次傳銷，甲○○即以其夫顏啟鐘之名義加入。嗣甲○○於八十
    七年十一月間已累積購車積分五十三萬五千八百分，換算獎金為新臺幣（下同）
    十八萬七千五百三十元，得向沅鑫公司預借現金九成約十六萬八千七百元。丙○○竟基於意圖為自己不法所有之犯意，向甲○○詐稱其欲購車，購車積分不夠，
    需先向甲○○借用上開獎金十六萬八千七百元，並約定一個月後返還，甲○○不
    疑有他即予應允，如數借予。詎於八十七年十二月二日屆期，甲○○向丙○○催
    討上開獎金，丙○○竟以該獎金係其與沅鑫公司間之借款非獎金，而拒不返還，
    甲○○始知受騙。
二、案經甲○○訴由臺灣嘉義地方法院檢察署檢察官偵查起訴。
      理      由
一、訊據上訴人即被告丙○○固不否認有自沅鑫公司領得十六萬八千七百元（下稱系
    爭款項）之事實，惟矢口否認有何詐欺犯行，辯稱：告訴人甲○○係經顏啟鐘同
    意，以「顏啟鐘」名義加入沅鑫公司，被告則經甲○○同意向沅鑫公司借得系爭
    款項，並由甲○○製作「顏啟鐘」同意出借積分予被告之同意書，交付沅鑫公司
    。又依沅鑫公司之購車積分說明，該購車積分係「得預借」，並非屬於會員之「
    獎金」，且該購車積分之預借係向沅鑫公司預借，債務人為被告，借款利息仍須
    繳納，沅鑫公司有自八十八年一月起按月自丙○○獎金中扣四分之一之借款利息
    云云。惟查：
  （一）被告丙○○經甲○○同意，而以「顏啟鐘」之名義，向沅鑫公司借得系爭款
        項之事實，業據被告於偵查中供稱：「（問：妳是代誰領錢？）代顏啟鐘領
        」、「（問：為何開庭時說是向顏啟鐘講？）因為他們是夫妻，我是向甲○○接洽」等語（詳八十八年十一月三日偵查筆錄），核與告訴人甲○○陳稱
        ：「（問：顏啟鐘這部分獎金歸妳所有？）因他是我介紹的，公司規定一個
        人只能參加一次，且都是我在經營」、「（問：顏啟鐘為何同意匯入丙○○
        名下？）我同意借她一個月的」等語（詳八十八年三月十七日偵查筆錄）相
        符。並經證人即甲○○之前夫顏啟鐘於偵查中證稱：「我只是把名字借給甲○○，都是甲○○在經營」、「（問：你是否知道這筆十六萬元的事情？）
        我不清楚，而且我與丙○○不熟，這筆獎金都是丙○○與甲○○之間的糾紛
        ，我沒有答應過將這筆獎金借給丙○○，她也沒有跟我接洽過」等語（詳八
        十八年八月十七日偵查筆錄），又證稱：「（問：是否將你名義概括授權給
        你妻子？）是的，與公司的事情都是聽告訴人甲○○說的，我與被告不熟，
        所以沒有將我的名義借給她」等語（詳原審八十九年五月五日訊問筆錄）明
        確，復與證人即沅鑫公司之財務長黃文廷於偵查中證稱：「（問：顏啟鐘一
        筆預借金額的十六萬八千七百元是怎麼一回事？）丙○○找甲○○加入，這
        筆款經顏啟鐘同意匯給丙○○，公司依照同意書匯給丙○○」（詳八十八年
        三月十七日偵查筆錄）、「顏啟鐘並沒有實際參與經營，他在公司的業務都
        是由甲○○處理的」，及「（問：『預借購車積分申請書』所示，申請人姓
        名分別為羅麗君及顏啟鐘，若是被告向公司借款，公司為何會同意並將款項
        交予被告丙○○？是否有經過羅麗君、顏啟鐘同意，有無書面？）甲○○當
        時有口頭向公司表示錢願意借給丙○○，他跟羅麗君及顏啟鐘在傳銷組織中
        是同一組的，顏啟鐘及羅麗君都有出具同意書，書面應該是在公司的檔案資
        料中」等語（詳八十九年九月五日原審法院囑託台北地院訊問筆錄）相符，
        此外復有「預借購車積分申請書」一紙，其中「申請人基本資料」欄上載「
        申請人姓名」係「顏啟鐘」在卷可佐。
  （二）所謂「購車積分」，依卷附沅鑫公司之「尊貴風馳，雙Ｂ預約購車專案」，
        係指會員（加入沅鑫公司成為經營者）推薦他人成為會員，及所推薦之會員
        再推薦其他人成為會員，經依沅鑫公司規定之一定比例計算為「購車積分」
        ，於累積至一定分數則可實現購車，或若已實現購車，則改為發放每月之「
        組織獎金」。又依被告於審判中所呈之沅鑫公司之「預借購車積分」說明：
        「不想購車，或因故無法辦理分期付款而不能購車時，會員本人累計『購車
        積分』得以每分換算０．３５元預借現金，但須繳付利息，利息可由『每月
        津貼』、『組織獎金』及『推薦獎金』支付，不足繳交利息時，則由車主本
        人補足差額或減少購車積分」，再「預借『購車積分』，不想購車或因故無
        法辦理分期付款而不能購車時，經營會員本人累積『購車積分』得以每分換
        算０．３５元預借現金，但須繳付利息，利息可由『每月津貼』、『組織獎
        金』及『推薦獎金』支付。『每月津貼』、『組織獎金』及『推薦獎金』不
        足繳交利息時，則由車主本人補足差額或減少『購車積分』，利息將以月息
        １．５％複利計算，預借未滿一個月以一個月期計算」等語。又依「預借購
        車積分申請書」之「說明（１）」（詳八十八年度偵字第一六二六號卷第四
        、五頁）所示：「經營會員本人累積『購車積分』得以每分換算０．３５元
        ，預借現金，最高借款九成」等語。是依上開預借購車積分之說明，沅鑫公
        司會員得向沅鑫公司以其所累積之「購車積分」以每分０．３５元預借現金
        。查本件被告丙○○經甲○○（即「顏啟鐘」）之同意向沅鑫公司預借現金
        ，依上述「預借購車積分申請書」，係以「顏啟鐘」之「購車積分」５３５
        ８００分為基礎，換算金額為１８７５３０元（此部分性質為獎金，將來累
        積至一定數額可購車，於購車前，先累積在沅鑫公司，會員可預借），而依
        說明（１）之規定借款九成，故借得十六萬八千七百元（５３５８００×０
        ．３５×０．９＝１６８７７７，取其整數），此借貸關係存在於沅鑫公司
        與以「顏啟鐘」名義加入沅鑫公司之甲○○之間，故證人黃文明證稱：「（
        問：這筆預借金額是獎金？）是獎金，以後可用來買車用」等語（詳八十八
        年三月十七日偵查筆錄）。又「（問：依沅鑫公司規定，預借現金程序為何
        ？又『預借購車積分申請書』是否係被告持之向沅鑫公司借款所用【共借得
        十六萬八千七百元】）加入會員後，公司可按照訂車車款的百分之三十五直
        接付款給車商，在付給車商之前，可以預借該筆款項的九成。本件申請書就
        是借款的資料」等語。且若未有「顏啟鐘」之「購車積分」，則無法向沅鑫
        公司借得系爭款項，故非如被告所言，借貸關係存在於被告與沅鑫公司之間
        ，否則被告可以自己名義向沅鑫公司借款即可。況系爭款項係「顏啟鐘」（
        即甲○○）以會員本人累積『購車積分』以每分換算０．３５元向沅鑫公司
        預借現金，須繳付利息，利息則由『每月津貼』、『組織獎金』及『推薦獎
        金』支付，不足繳交利息時，則須由以「顏啟鐘」之名義加入之甲○○補足
        差額或減少購車積分，更足證借貸關係存在於沅鑫公司與以「顏啟鐘」（即
        甲○○）之間。至於被告向沅鑫公司領取系爭款項，係告訴人甲○○與被告
        間成立之另一借貸關係，即甲○○將其貸與被告之款項，令被告直接向沅鑫
        公司領取而已。
  （三）被告丙○○辯稱系爭款項是向沅鑫公司預借云云，惟查，若是被告向沅鑫公
        司預借，何需先經告訴人同意將告訴人在沅鑫公司以「顏啟鐘」名義加入所
        得之購車積分借予被告？被告於本院審理時亦坦承事後並未自行購車，足證
        告訴人指訴被告當初係虛稱欲借系爭款項以購車之所言非虛。被告向沅鑫公
        司領取系爭款項後，事後竟拒不返還，於原審辯稱該筆款項是伊向沅鑫公司
        預借的，嗣於本院審理時改稱該獎金是伊自己所有等語。前後矛盾，供詞不
        一。更足證被告有為自己不法所有之意圖甚明。
  （四）至被告另辯稱後來有付公司利息，後來沒有發展是因為公司已經倒閉云云。
        然查，被告於向沅鑫公司領得六十四萬二千七百元（以「羅麗君」名義借得
        四十七萬四千元【詳八十八年度偵字第一六二六號卷第五頁】，加上告訴人
        同意將其以「乙○○」名義向沅鑫公司借得之十六萬八千七百元）後，只有
        支付「羅麗君」借款部分之利息，就「乙○○」名義借款部分，並未支付利
        息之事實，業據證人黃文廷證稱：「（問：依沅鑫公司規定，申請人預借金
        額後如何還錢？被告以羅麗君、顏啟鐘名義借得現金後，有無還錢【本息】
        給公司？有無帳冊資料？）是在實際上向車商訂車付頭期款時，借款要先還
        清。羅麗君的部分，有實際的訂車。至於甲○○的部分（即「乙○○」名義
        之系爭款項）因為沒有訂車，所以相當於沒有還款。帳冊都有資料，應該都
        在公司內」、「（問：在被告丙○○借得前述十六萬八千七百元【即系爭款
        項】後，公司有無自八十八年一月起按月自丙○○【或羅麗君】獎金中扣還
        四分之一借款？）沒有。因為他們事後沒有繼續發展組織，所以沒有獎金可
        扣」等語（詳八十九年九月五日原審法院囑託台北地院訊問筆錄）明確。被
        告上開辯詞，亦不足採。綜上所述，本件罪證明確，被告所辯不足採信，其
        犯行應堪認定。
二、按刑法第三百三十九條第一項之詐欺罪乃以意圖為自己或第三人不法之所有，以
    詐術使人將本人或第三人之物交付為要件。被告意圖為自己不法之所有，以詐術
    使告訴人甲○○陷於錯誤，由沅鑫公司將甲○○（以「乙○○」名義）在沅鑫公
    司所累積之購車積分換算金額十八萬七千五百三十元，而借得九成即十六萬八千
    七百元，由沅鑫公司交予被告，核其所為，係犯刑法第三百三十九條第一項之詐
    欺罪。原審適用前開法條及刑法第七十四條第一項，罰金罰鍰提高標準條例第一
    條前段，並審酌被告犯罪之動機係購買高級自小客車，及先向甲○○借款，後竟
    訛稱係與沅鑫公司之借貸關係等手段，與告訴人事後表示不予追究等一切情狀，
    量處有期徒刑肆月。末查被告前未曾受有期徒刑以上刑之宣告，有本院被告全國
    前案紀錄表一份在卷可按，其因一時失慮，致罹刑典，經此刑之宣告後，應知警
    惕而無再犯之虞，原審因認暫不執行其刑為當，予以宣告緩刑三年，用啟自新。
    本案經核原審認事用法俱無不合，量刑亦稱妥適，被告上訴意旨，仍執前詞，否
    認犯罪，指摘原判決不當，並無可取，為無理由，應予駁回。
據上論結，應依刑事訴訟法第三百六十八條，判決如主文。
本案經檢察官吳忠賢到庭執行職務。
中    華    民    國      九十      年      一        月      十一      日
                                  臺灣高等法院臺南分院刑事第三庭
                                      審判長法官  黃    聰    明
                                            法官  黃    三    哲
                                            法官  林    勝    木
右正本證明與原本無異。
不得上訴。
                                      法院書記官  吳    秋    賢
中    華    民    國      九十      年      一      月       十二       日
附錄法條：
刑法第三百三十九條第一項：意圖為自己或第三人不法之所有，以詐術使人將本人或
                          第三人之物交付者，處五年以下有期徒刑、拘役或科或
                          併科一千元以下罰金。


司法院資訊處製作；財團法人民間司法改革基金會備份。
